【裁判字號】    94,簡上,1007
【裁判日期】    950215
【裁判案由】    詐欺
【裁判全文】
臺灣高雄地方法院刑事判決            94年度簡上字第1007號
上  訴  人  臺灣高雄地方法院檢察署檢察官
被      告  乙○○
                    另案於臺灣高雄監獄執行中
上列上訴人因被告詐欺案件，不服本院高雄簡易庭中華民國94年
10月11日94年度簡字第5703號刑事簡易判決（聲請簡易判決處刑
案號：臺灣高雄地方法院檢察署94年度偵字第13757 號、移送併
辦案號：94年度偵字第19070 號），提起上訴，及移送併辦（同
上署94年度偵字第26545 號），被告於本院審理期日中就被訴事
實為有罪之陳述，本院管轄第二審之合議庭於聽取當事人之意見
後，裁定改以簡式審判程序審理，判決如下：
    主  文
原判決撤銷。
乙○○幫助連續犯詐欺取財罪，處有期徒刑月，如易科罰金，
以佰元折算壹日。
    犯罪事實及理由
一、犯罪事實：
    乙○○在可預見將自己所有之金融機關存款帳戶之存摺、金
    融卡、密碼及印鑑等物提供他人使用，可能幫助他人遂行詐
    欺取財之犯罪目的，竟仍基於幫助他人犯詐欺罪之不確定故
    意，於如附表一所示之開戶時間，向如附表一所示之銀行，
    申請如附表一所示之金融帳戶（其中編號一之存摺係申請補
    發），隨即於附表一所示之交付時間，在高雄縣彌陀鄉南寮
    國小對面之公園，將上述金融帳戶之存摺、金融卡及提款密
    碼，以每本新臺幣（下同）1 千元之代價售予綽號「阿平」
    之林欽維，嗣上開帳戶輾轉交付至由曹順展、邰大任等成員
    所組成之詐欺集團處後，該詐欺集團即推由其成員中之一人
    或數人，於如附表二所示之時間，向如附表二所示之被害人
    ，以如附表二所示之方法，施用詐術致被害人陷於錯誤，而
    將如附表二所示之金額，匯入乙○○所有如附表一之帳戶中
    。嗣經分別經被害人戊○○○、甲○○、丁○○發覺遭人詐
    騙，始報警循線查獲。
二、證據名稱：
  (一)被告乙○○於警詢、檢察官偵查中及本院審理中之自白。
  (二)證人戊○○○、甲○○、丁○○於警詢中之證述。
  (三)被告乙○○申設中華郵政股份有限公司鳳山郵局帳號000000
    0000000 立帳申請書、印鑑單、變更帳戶事項申請書、未印
    摺交易詳情影本各1 份；第一商業銀行岡山分行帳號000000
    0000活期儲蓄存款印鑑卡、存摺存款客戶資料查詢單、客戶
    未登摺帳項（彙計前）明細表影本各1 份；合作金庫銀行岡
    山分行帳號0000000000000 存款印鑑卡、各類存款分戶交易
    明細表、存摺存款客戶當月份交易資料查詢單、客戶全部資
    料查詢單影本各1 份。
  (四)郵政國內匯款單（被害人戊○○○部分）、臺灣中小企業銀
    行自動櫃員機交易紀錄（被害人丁○○部分）、台新國際商
    業銀行自動付款機客戶交易明細單（被害人甲○○部分）。
三、按刑法關於犯罪之故意，係採希望主義，於直接故意，須行
    為人對於構成犯罪之事實，具備明知及有意使其發生之兩個
    要件；於間接故意，須行為人對於構成犯罪之事實，具備預
    見其發生及其發生不違背行為人本意之兩個要件（最高法院
    22年上字第4229號判例參照）。郵局、銀行存摺及金融卡僅
    係供使用人作為存款、提款、匯款或轉帳之工具，本身並無
    經濟或交易之價值。且一般人在正常情況下，均得自行向郵
    局、銀行申請開立存款帳戶而領取郵局、銀行存摺及金融卡
    使用，並無特定身分之限制。苟非意在將該郵局、銀行存款
    帳戶作為犯罪之不法目的或掩飾真實身分，實無蒐集他人郵
    局、銀行存摺或金融卡之必要。是被告乙○○對於蒐集其郵
    局、銀行存摺、金融卡、印章、提款密碼的人，將用以作為
    詐欺之不法目的使用，顯然預見其發生，且對該人實際利用
    前開帳戶作為詐欺使用結果之發生，亦不違背其本意。次按
    刑法上之幫助犯，係指以幫助之意思，對於正犯資以助力，
    而未參與實施犯罪之行為者而言，最高法院49年台上字第77
    號判例著有明文可資參考。又連續幫助與幫助連續為不同之
    犯罪態樣，如基於概括犯意，多次幫助他人犯罪，為連續幫
    助，該幫助者有多次犯罪行為；如以一幫助行為，幫助他人
    連續犯罪，則為幫助連續，就幫助犯而言，僅有一次犯罪行
    為。本案之正犯為由曹順展、邰大任等成員所組成之詐欺集
    團，渠等先後向上開被害人詐騙財物，時間緊接，手法相同
    ，顯係基於概括之犯意為之，為連續犯，正犯所為係犯刑法
    第56條、第339 條第1 項之連續詐欺取財罪；復按連續犯之
    成立，除主觀上須基於一個概括之犯意外，客觀上須先後數
    行為，逐次實施而具連續性，侵害數個同性質之法益，其每
    一前行為與次行為，依一般社會健全觀念，在時間差距上，
    可以分開，在刑法評價上，各具獨立性，每次行為皆可獨立
    成罪，構成同一之罪名，始足當之；如數行為於同時同地或
    密切接近之時地實施，侵害同一之法益，各行為之獨立性極
    為薄弱，依一般社會健全觀念，在時間差距上，難以強行分
    開，在刑法評價上，以視為數個舉動之接續施行，合為包括
    之一行為予以評價，較為合理，則屬接續犯，而為包括之一
    罪（最高法院86年台上字第3295號判例意旨可資參照），是
    被告雖分別於附表一所示之交付時間，在高雄縣彌陀鄉南寮
    國小對面之公園，交付如附表一所示帳戶之存摺、金融卡及
    提款密碼予林欽維，然其基於一幫助意思，而接續為提供數
    個金融帳戶予同一收購對象之舉動，所侵害之法益同一，各
    行為之獨立性極為薄弱，依一般社會觀念難以強行分離，是
    其各個舉動不過為犯罪行為之一部份，而接續完成整個犯罪
    ，顯基於單一犯意接續所為，侵害單一法益，應包括於一行
    為，論以一幫助犯；核其所為，係犯刑法第30條第1 項前段
    、第339 條第1 項之幫助連續詐欺取財罪，應依刑法第30條
    第2 項規定，按正犯之刑減輕之。原聲請簡易判決處刑意旨
    雖未敘及附表二之編號二之所示被告幫助詐欺之行為，惟此
    部分與原聲請簡易判決處刑之犯罪事實，係屬接續犯之實質
    上一罪，應為起訴效力所及，且經檢察官移送併案審理（94
    年度偵字第26545 號），本院自應併予審究。檢察官移送併
    辦意旨書認被告於附表二之編號二之犯行，與本院94年度簡
    字第5703號判決所認犯罪事實，犯罪時間緊接，手段相同，
    所犯罪名同一，顯係基於概括犯意反覆為之，為連續犯，容
    有誤會，附此敘明。
四、原審以被告罪證明確，而予論罪科刑，固非無見，惟(一)原審
    認被告分別於93年12月間某日及94年1 月13日，在高雄縣岡
    山鎮南安公園附近（上開時間、地點，均有錯誤），各以1
    千元之價格，連續出售其所申辦之彌陀郵局鳳山50支局帳號
    00000000000000號、與合作金庫銀行帳號0000000000000 號
    帳戶之存摺暨金融卡，交付予年籍姓名不詳、綽號「阿平」
    之成年男子之犯行，顯係基於概括犯意為之，為連續犯，揆
    諸前揭判例意旨及說明，其法律適用自有違誤；(二)未及就被
    告幫助詐欺集團對被害人甲○○所為之詐欺取財犯行一併審
    理，此部分所犯幫助詐欺取財罪，與聲請簡易判決處刑部分
    有實質上一罪關係，原審未及審酌，自有未洽。檢察官以原
    審判決疏未審酌移送併辦事實而提起上訴，指摘原判決不當
    ，為有理由，自應由本院將原判決予以撤銷改判。爰審酌被
    告將個人帳戶提供他人詐欺取財使用，紊亂社會正常交易秩
    序，並使不法之藉此輕易從事犯罪，徒增檢警追查緝捕之困
    難，所造成之危害非輕，惟斟酌被告犯後坦承犯行、態度良
    好、頗具悔意，及上開被害人所受之損失等一切情狀，量處
    如主文所示之刑，並諭知易科罰金之折算標準，以資懲儆。
五、按恐嚇手段，常以虛假之事實為內容，故有時亦不免含有詐
    欺之性質，倘含有詐欺性之恐嚇取財行為，足使人心生畏懼
    時，自應僅論以恐嚇取財罪，殊無再適用詐欺取財罪之餘地
    ，最高法院84年度臺上字第1993號判決可資參照。檢察官移
    送併案意旨（94年度偵字第26061 號）認附表三所示之犯行
    ，係成立幫助取財罪嫌，故與本案所起訴之事實具有連續犯
    之裁判上一罪關係云云。然查，被害人丙○○於94年1 月29
    日在高雄市政府警察局小港分局漢民路派出所製作筆錄時稱
    ：「我於94年1 月24日20時30分從我原有手機號碼（000000
    0000號）收到簡訊說我因上網交友邀約見面後，因我未與對
    方見面，對方不高興而傳簡訊要我匯款至第一商業銀行岡山
    分行帳號00000000000000號，匯新臺幣5678元，否則將找徵
    信社查詢我家裡住址對我不利，因我怕對方報復所以照對方
    指示付款。」等語。顯見，該傳送簡訊之人，其使用之文字
    內容，已足使被害人心生畏懼，被害人並因此共匯出6 筆金
    額，合計422,406 元，此部份正犯之犯行自應成立刑法第34
    6 條第1 項之恐嚇取財既遂罪。該不知真實姓名年籍之正犯
    或其幕後之恐嚇集團，固利用被告所有如附表一之編號二之
    金融帳戶做為匯款之用，惟無積極證據證明為同一正犯所為
    ，上開犯行復與已起訴之幫助詐欺犯行，非具有觸犯犯罪構
    成要件相同罪名之連續犯關係；尚且，此部份乃移送併案審
    理，自亦無所謂逕予變更起訴法條，再本於裁判上一罪，基
    於審判不可分原則，而生原起訴效力所及之問題，故無得予
    併案審理之情形。揆諸首揭說明，此部分既未經檢察官提起
    公訴，本院無從加以審理，應退回檢察官另為適法之處理，
    附此敘明。
六、依刑事訴訟法第455 條之1 第1 項、第3 項、第369 條第1
    項前段、第364 條、第273 條之1 第1 項、第299 條第1 項
    前段、第310 條之2 、第454 條第1 項，刑法第339 條第1
    項、第30條、第41條第1 項前段，罰金罰鍰提高標準條例第
    1 條前段、第2 條，判決如主文。
中    華    民    國    95    年    2     月    15    日
                  刑事第十一庭  審判長法  官  何秀燕
                                      法  官  林揚奇
                                      法  官  戰諭威
以上正本證明與原本無異。
不得上訴。
中    華    民    國    95    年    2     月    15    日
                                      書記官  林佳蓉
附錄本案論罪科刑法條：
中華民國刑法第30條：
幫助他人犯罪者，為從犯。雖他人不知幫助之情者，亦同。
從犯之處罰，得按正犯之刑減輕之。
中華民國刑法第339條：
意圖為自己或第三人不法之所有，以詐術使人將本人或第三人之
物交付者，處5 年以下有期徒刑、拘役或科或併科1 千元以下罰
金。
以前項方法得財產上不法之利益或使第三人得之者，亦同。
前2項之未遂犯罰之。
附表一
┌─┬─────┬───────┬─────┬─────┐
│編│銀行      │帳號          │ 開戶日期 │ 交付日期 │
│號│          │              │          │          │
├─┼─────┼───────┼─────┼─────┤
│一│中華郵政（│00000000000000│ 80.5.22  │ 94.1.11  │
│  │股）公司鳳│              │（94.1.11 │          │
│  │山郵局    │              │補發存摺）│          │
├─┼─────┼───────┼─────┼─────┤
│二│第一商業銀│00000000000   │ 94.1.13  │ 94.1.14  │
│  │行岡山分行│              │          │          │
├─┼─────┼───────┼─────┼─────┤
│三│合作金庫銀│0000000000000 │ 94.1.13  │ 94.1.14  │
│  │行岡山分行│              │          │          │
└─┴─────┴───────┴─────┴─────┘
 附表二
┌──┬───┬───────────────┬────┐
│編號│被害人│          犯罪手法            │匯入帳戶│
├──┼───┼───────────────┼────┤
│一  │鄭陳春│於94年1 月14日，由真實姓名年籍│附表一  │
│    │蕊    │均不詳人士以電話聯絡被害人，偽│之編號一│
│    │      │稱其兒子在外為人作保，要求給付│帳戶    │
│    │      │新臺幣（下同）20萬元，致被害人│        │
│    │      │於同日匯款20萬元入被告帳戶。  │        │
│    │      │                              │        │
├──┼───┼───────────────┼────┤
│二  │甲○○│曹順展詐欺集團中真實姓名年籍均│附表一之│
│    │      │不詳之成員於94年1 月18日撥打電│編號三帳│
│    │      │話給被害人，向其詐稱：是否欲援│戶      │
│    │      │交，如欲援交需至提款機按密碼核│        │
│    │      │對資料，致被害人信以為真，依照│        │
│    │      │指示至提款機操作而自帳戶中匯出│        │
│    │      │62,210元，其中19,883元匯入被告│        │
│    │      │帳戶內。                      │        │
├──┼───┼───────────────┼────┤
│三  │丁○○│於94年1 月20日，由某不詳人士於│附表一之│
│    │      │報紙佯以刊登色情小廣告，被害人│編號三帳│
│    │      │於同日撥打該廣告內刊登之電話號│戶      │
│    │      │碼與其聯絡，要求欲進行色情交易│        │
│    │      │，遂由自稱「王哥」之人以言語訛│        │
│    │      │誆被害人，要求應先查驗身分及個│        │
│    │      │人存款餘額，使被害人不疑有他，│        │
│    │      │於同日依其指示以自動付款設備轉│        │
│    │      │帳67,890 元至被告帳戶。       │        │
└──┴───┴───────────────┴────┘
 附表三
┌──┬───┬───────────────┬────┐
│ 一 │丙○○│被害人於94年1 月24日20時30分許│附表一之│
│    │      │，接獲真實姓名年籍均不詳之恐嚇│編號二帳│
│    │      │集團成員電話簡訊，佯稱其上網交│戶      │
│    │      │友相約見面卻爽約，要求匯款否則│        │
│    │      │將對其不利，被害人因怕遭報復，│        │
│    │      │乃依其指示於同日20時50分許，轉│        │
│    │      │帳5,678 元至被告帳戶，嗣發現未│        │
│    │      │有此事，始悉受騙，報警循線查獲│        │
│    │      │。                            │        │
└──┴───┴───────────────┴────┘                                        │


司法院資訊處製作；財團法人民間司法改革基金會備份。
